臺灣臺南地方法院刑事判決　　　　　　　　　　　　　九十三年度自緝字第二三號
　　自　訴　人　威翔實業股份有限公司
　　代　表　人　乙○○
　　自訴代理人　丙○○
　　被　　　告　甲○○
右列被告因詐欺案件，經自訴人提起自訴，本院判決如左：
    主  文
甲○○無罪。
    理  由
一、自訴意旨略以：被告甲○○意圖為自己不法之所有，明知其已無清償債款之能力
    ，竟於民國八十八年一月間向自訴人威翔實業股份有限公司（下稱威翔公司）佯
    稱準備飼養上萬隻雞隻，希向自訴人威翔公司進購飼料，並直說待雞隻長大出售
    後，定會償還全部貨款，自訴人威翔公司因此陷於錯誤，誤信其有清償債款之能
    力，乃依照約定出貨，金額共計新臺幣（下同）一百二十萬二千五百一十一元整
    ，嗣自訴人威翔公司無意間聽聞同業傳聞，被告甲○○已有疑似以同樣之手法詐
    欺同業，乃逕向被告甲○○收取貨款，被告甲○○自陳其信用良好，為表示誠意
    ，先簽發發票人為其本人，付款人為萬通商業銀行新營分行，支票存款帳號00
    000000000000號，票面金額分別為三十萬元（發票日：八十八年三
    月十五日、票號：ＡＦ0000000號）、二十五萬元（發票日：八十八年四
    月十五日、票號：ＡＦ0000000號）、十二萬元（發票日：八十八年四月
    三十日、票號：ＡＦ0000000號）之支票三紙及被告甲○○為發票人、到
    期日為八十八年四月二十五日，票面金額三十七萬三千六百元之本票一紙用以支
    付飼料貨款，餘款待雞隻全部出售後再予償還，豈料上開支票經自訴人威翔公司
    提示後全部退票，且拒不清償貨款，自訴人威翔公司查知後始知受騙。因認被告
    甲○○涉犯刑法第三百三十九條第一項之詐欺取財罪嫌等語。
二、按犯罪事實應依證據認定之，無證據不得認定犯罪事實；又不能證明被告犯罪者
    ，應諭知無罪之判決；刑事訴訟法第一百五十四條第二項、第三百零一條第一項
    分別定有明文。另按告訴人之告訴，係以使被告受刑事追訴為目的，是其陳述是
    否與事實相符，仍應調查其他證據以資審認，此亦有最高法院五十二年度臺上字
    第一三００號判例可參，而自訴人之指訴亦同此目的，自有前開判例之適用。又
    所謂犯罪事實之證據，係指足以認定被告確有犯罪行為之積極證據而言，該項證
    據且須適合被告犯罪事實之認定，始得採為斷罪資料，有最高法院二十九年上字
    第三一０五號、五十三年臺上字第二七五０判例足資參照。又認定不利於被告之
    事實，須依積極證據，苟積極證據不足為不利於被告事實之認定時，即應為有利
    於被告之認定，更不必有何有利之證據。再事實之認定，應憑證據，如未能發現
    相當證據，或證據不足以證明，自不能以推測或擬制之方法，為裁判基礎，最高
    法院三十年上字第八一六號、四十年臺上字第八六號判例亦可參照。又按刑法第
    三百三十九條第一項詐欺罪之成立，以意圖為自己或第三人不法所有，以詐術使
    人將本人或第三人之物交付為要件。所謂以詐術使人交付，必須被詐欺人因其詐
    術而陷於錯誤，若其所用方法，不能認為詐術，亦不致使人陷於錯誤，即不構成
    該罪，最高法院四十六年臺上字第二六０號亦著有判例。
三、本件自訴人威翔公司認被告甲○○涉犯前揭詐欺取財罪嫌，無非係以被告甲○○
    購買雞隻飼料後，用以支付貨款之前開三紙支票屆期提示均遭退票，且拒不清償
    貨款，又被告甲○○所有實際上提供自訴人威翔公司用以設定抵押權之土地，與
    被告甲○○一開始向自訴人威翔公司所指之土地不同。此外，並有前開支票三張
    、本票一張、臺南縣票據交換所退票理由單三紙、應收帳款對帳單一紙及威翔公
    司成品交運單三紙在卷（詳本院九十二年度自字第一六六號刑案審理卷第四頁至
    第十頁）可稽，為其所憑論據。訊之被告甲○○固不否認於八十八年一月間向自
    訴人威翔公司購買飼料飼養雞隻，並約定於雞隻長大出售後，支付飼料貨款，期
    間並簽發前開支票三紙及本票一紙，用以支付飼料貨款，嗣上開三紙支票屆期提
    示，均因存款不足而遭退票，尚積欠自訴人威翔公司飼料貨款共計一百二十萬二
    千五百一十一元之事實，然堅決否認有何詐欺犯行，辯稱：伊簽發之前開票面金
    額三十萬元之支票未屆期前，自訴人威翔公司持之欲向銀行借款，因聽聞伊已經
    跳票，即不願再出飼料與伊，致伊需向其他廠商另行購買飼料，然雞隻食用後不
    適應，致雞隻死亡甚多，故嗣後雞隻長大出售之價款不多，另尚須支付購買幼雞
    之價金、其他廠商之飼料貨款及雞隻生病治療之費用等款項，致其無力支付自訴
    人威翔公司飼料貨款，且在前開票面金額三十萬元之支票於八十八年三月十五日
    屆期前，伊即已將其所有坐落臺南縣柳營鄉○○段二九七地號之土地及同段四九
    八地號之土地所有權狀交付與自訴人威翔公司，用以設定抵押權擔保其對自訴人
    威翔公司之前開飼料貨款債務，上開土地嗣並已設定抵押權與自訴人威翔公司，
    伊並無詐欺取財之犯行等語。
四、經查：
  (一)被告甲○○於八十八年一月間向自訴人威翔公司購買飼料飼養雞隻，並約定於雞
    隻長大出售後，支付飼料貨款，期間被告並簽發發票人為其本人，付款人為萬通
    商業銀行新營分行，支票存款帳號00000000000000號，票面金額
    分別為三十萬元（發票日：八十八年三月十五日、票號：ＡＦ0000000號
    ）、二十五萬元（發票日：八十八年四月十五日、票號：ＡＦ0000000號
    ）、十二萬元（發票日：八十八年四月三十日、票號：ＡＦ0000000號）
    之支票三紙及到期日為八十八年四月二十五日，票面金額為三十七萬三千六百元
    之本票一紙，用以支付飼料貨款，嗣上開三紙支票屆期提示，均因存款不足而遭
    退票，被告因此尚積欠自訴人飼料貨款共計一百二十萬二千五百一十一元等情，
    迭據自訴代理人丙○○指訴在卷，復為被告甲○○所供承，並有前開支票三張、
    本票一張、臺南縣票據交換所退票理由單三紙、應收帳款對帳單一紙及威翔公司
    成品交運單三紙在卷可憑，堪認上情為真實，合先敘明。
  (二)被告甲○○用以支付向自訴人威翔公司購買飼料之貨款，除上開支票三紙及本票
    一紙外，尚有被告所簽發發票人為其本人，付款人為萬通商業銀行新營分行，支
    票存款帳號00000000000000號，票面金額為九萬六千四百元（發
    票日：八十八年三月五日、票號：ＡＦ0000000號）之支票一紙，該支票
    屆期經自訴人威翔公司提示兌現乙情，業據被告供陳在卷，並有中國信託銀行九
    十三年十月二十八日中信銀新營字第九三一一四八二００七八號函及檢送之該紙
    支票正反面影本存卷（詳本院卷第六四頁、第六五頁）可憑，自訴代理人丙○○
    復供承自訴人與被告甲○○間除本件飼料貨款之生意往來外，並無其他之商業往
    來（詳本院卷第八三頁），足認被告所供上情為真。又被告甲○○用以支付上開
    飼料貨款之上開支票存款帳號係八十六年六月十一日即已開立帳戶，於八十八年
    二月二十五日開始退票，迄八十八年四月九日始成為拒絕往來戶等情，有萬通商
    業銀行九十二年八月四日萬通新營字第二七０號函及檢附之萬通商業銀行支存餘
    額查詢單、支票存款開戶申請書、支票存款往來約定書、臺南縣票據交換所支票
    存款戶票據徵信開戶查詢簡覆單及支存往來明細分戶帳等文件附卷（詳本院九十
    二年度自字第一六六號刑案審理卷第十九頁至第二六頁）可按。綜此，被告甲○
    ○於八十八年一月間向自訴人威翔公司購買飼料後，並非分文未予支付，且其用
    以支付飼料貨款之前開支票存款帳戶，係被告甲○○於八十八年一月間向自訴人
    威翔公司購買飼料後之八十八年四月九日始成為拒絕往來戶。故而，尚難認被告
    甲○○於八十八年一月間向自訴人威翔公司購買飼料時，即存有為自己不法所有
    之主觀意圖。
  (三)被告甲○○於前開票面金額三十萬元之支票於八十八年三月十五日屆期遭退票前
    ，即主動向自訴人威翔公司告知該紙支票屆期將無法支付票款，並要求自訴人威
    翔公司給予展期，復提供其所有坐落臺南縣柳營鄉○○段二九七地號土地、面積
    五千五百九十四平方公尺、權利範圍二分之一；同段四九八地號土地、面積一千
    六百九十三平方公尺、權利範圍全部，於八十八年三月十五日設定本金最高限額
    抵押權一百五十萬元與自訴人威翔公司用以擔保前開貨款債權乙情，已據自訴代
    理人丙○○供陳在卷，並為被告甲○○所是認，復有臺南縣鹽水鎮地政事務所九
    十三年十月二十日所登字第０九三０００七四二五號函檢送之土地登記申請書、
    土地抵押權設定契約書、臺灣省政府建設廳第三科證明書、經濟部公司執照、臺
    灣省臺南縣柳營鄉戶政事務所印鑑證明等文件附卷（詳本院卷第五一頁至第六二
    頁）可考。是被告甲○○於其所簽發之前開票面金額九萬六千四百元之支票於八
    十八年三月五日兌現後，在前開票面金額三十萬元之支票於八十八年三月十五日
    屆期遭退票前，即主動向自訴人威翔公司告知該紙支票屆期將無法支付票款，復
    提供其所有前開二筆土地與自訴人威翔公司設定抵押權用以擔保前開貨款債權，
    益見被告甲○○並無為自己不法所有之主觀意圖。
  (四)被告甲○○於八十八年一月間，係以飼養雞隻為由向自訴人威翔公司購買飼料，
    ，而被告甲○○於購得飼料後，確有飼養雞隻，且被告甲○○於自訴人威翔公司
    交付飼料後，亦確有將飼料輸送與其所飼養之雞隻食用，又飼料界因競爭激烈，
    均採取飼養之雞隻出賣後，再給付飼料貸款之方式，而一般雞隻之成長期約為三
    個月，故被告甲○○於八十八年一月間購買飼料，乃由被告甲○○簽發約三個月
    票期之支票，即八十八年三、四月間之支票以支付飼料貨款等情，業據自訴代理
    人丙○○供述在卷。是被告甲○○既確有飼養雞隻，且自訴人威翔公司所交付之
    飼料亦確供被告甲○○所飼養之雞隻食用，而被告甲○○支付貨款之方式，又係
    飼料界之常例，難認被告甲○○有何施用詐術，致自訴人威翔公司陷於錯誤，而
    因此交付飼料之行為。另自訴人威翔公司雖指訴被告甲○○所有實際上提供設定
    抵押權之土地，與被告甲○○一開始向自訴人威翔公司所指之土地不同，並據此
    而認被告甲○○涉有詐欺犯行云云，惟被告甲○○提供其所有前開二筆土地與自
    訴人威翔公司設定抵押權用以擔保前開貨款債權時，曾提供前開二筆土地之地號
    與自訴人威翔公司，自訴人威翔公司復據該等地號查詢土地之公告價值高達三百
    多萬元乙節，亦據自訴代理人丙○○供陳在卷（詳本院卷第八二頁），是自訴人
    威翔公司已足以特定並進而評估該等用以設定抵押權土地之價值，況亦難據此嗣
    後之行為，進而推認被告甲○○於購買飼料之初，即存有為自己不法所有之主觀
    意圖及客觀之施用詐術行為。
五、綜上所述，本件雙方之爭執應屬債務不履行之民事糾紛範圍，而於民事債務當事
    人間，若有未依債務本旨履行給付之情形，在一般社會經驗而言，原因非一，其
    因不可歸責之事由無法給付，或因合法得對抗他造主張抗辯而拒絕給付，甚至債
    之關係成立後，始行惡意遲延給付，皆有可能，非必出於自始無意給付之詐欺犯
    罪一端，又刑事被告依法不負自證無罪之義務，苟無足以證明其債之關係發生時
    自始故意藉此從事財產犯罪之積極證據，自難違反刑事訴訟法第一百五十四條之
    規定，以被告單純債務不履行之客觀事態，推定被告甲○○自始即有不法所有之
    意圖而施用詐術。本件既不能證明被告甲○○於購買飼料之初，即存有為自己不
    法所有之主觀意圖及客觀之施用詐術行為，揆諸前開說明，即不能以被告甲○○
    嗣後違反債信之客觀事實，遽以詐欺取財罪相繩。此外，復查無其他積極證據可
    資認定認被告甲○○涉有詐欺取財犯行，本件尚不足以證明被告甲○○犯罪，自
    應諭知被告甲○○無罪之判決。
據上論斷，應依刑事訴訟法第三百零一條第一項，判決如主文。
中      華      民      國      九十三      年    十一    月    三十    日
                                            臺灣臺南地方法院刑事第十一庭
                                審判長法官  鄧希賢
                                                      法官  楊佳祥
                                                      法官  陳金虎
右正本證明與原本無異。
如不服本判決，應於判決送達後十日內，向本院提出上訴狀。
                                                書  記  官  楊建新
中      華      民      國      九十三      年    十二    月    一      日
